【裁判字號】    97,訴,3970
【裁判日期】    980319
【裁判案由】    確認地上權存在
【裁判全文】
臺灣臺北地方法院民事判決              97年度訴字第3970號
原      告  丁○○
原      告  戊○○
共      同
訴訟代理人  丙○○
被      告  乙○
訴訟代理人  甲○○
上列當事人間確認地上權存在等事件，本院於民國98年3月12日
言詞辯論終結，判決如下：
    主      文
原告之訴駁回。
訴訟費用由原告負擔。
    事  實  及  理  由
壹、程序部分
    本件原告經合法通知，未於言詞辯論期日到場，核無民事訴
    訟法第三百八十六條所列各款情形，爰依被告之聲請，由其
    一造辯論而為判決。
貳、實體部分
一、原告主張：
  (一)原告丁○○、戊○○與訴外人闕梅桂、闕秀育共有坐落於
    台北市○○區○○段1小段291地號土地（以下簡稱291土地
    ），29建號，門牌台北市○○區○○路4段44號之房屋（以
    下簡稱44號房屋），應有部分各1/4；原告丁○○另有坐落
    於台北市○○區○○段1小段291-1地號土地（以下簡稱
    291-1土地），門牌台北市○○區○○路4段30巷7弄3號1樓
    ，未辦保存登記之房屋（以下簡稱3號房屋）。291、291-1
    土地原為訴外人闕秀育（原名闕梅玉）所有，88 年6月間，
    闕秀育以291、291-1土地全部及44號房屋應有部分1/4為擔
    保向被告乙○借款，並辦妥抵押權設定。詎料闕秀育並未依
    約清償債務，經強制執行程序後，44號房屋應有部分1/4由
    訴外人闕梅桂得標，土地部分則由被告承受。
  (二)291、291-1土地原雖為原告丁○○所有，然早於50年間即登
    記為訴外人闕秀育所有，原告丁○○明知其非土地所有權人
    ，於50年間興建44號房屋及3號房屋時，即係以行使地上權
    之意思占有使用系爭土地。原告戊○○亦明知291土地為大
    姊闕秀育所有，且無借貸關係，可證其亦以行使地上權之意
    思使用該土地。原告並自50年間即設籍於44號房屋，雖於86
    年後將戶籍遷往他處，然仍有實際占有使用行為，迄今已逾
    20 年，依據民法第772條準用同法第769條之規定，原告自
    得請求登記為地上權人。原告依法向大安地政事務所申請時
    效取得地上權登記，被告提出異議，原告遂提起本件訴訟。
  (三)鈞院82年重訴字第532號案件中，原告丁○○僅在陳述291、
    291-1土地是原告丁○○出資的事實，而非主張所有權。
  (四)訴之聲明：1.確認原告丁○○、戊○○就被告所有台北市○
    ○區○○段1小段291地號，面積156平方公尺全部土地上，
    地上權應有部分1/2之登記請求權存在。2.確認原告丁○○
    在被告所有台北市○○區○○段1小段291-1地號，面積46
    平方公尺全部土地上，地上權登記請求權存在。3.訴訟費用
    由被告負擔。
二、被告則抗辯：
  (一)本件系爭土地，分割前同為291地號，係被告於96年5月15日
    經法院拍賣程序自訴外人闕秀育取得。嗣後原告向大安地政
    事務所聲請時效取得地上權登記，被告提出異議，經台北市
    地政處調處，按調處記錄之規定，原告須於15日內提起本件
    訴訟，並應於起訴日起3日內將訴狀繕本送至台北市政府，
    本件原告於97年4月22日起訴，然而起訴狀繕本卻遲至4月28
    日始送達台北市政府，已違反上開規定，原告起訴不合法。
  (二)原告丁○○於82年間曾訴請訴闕秀育返還分割前291土地（
    即分割後291、291-1土地）全部及44號房屋應有部分1/4，
    以及請求原告戊○○返還44號房屋應有部分1/4，並主張系
    爭土地為其所有，當時僅暫時登記於訴外人闕秀育名下，足
    證原告於占有本件土地之初皆非以行使地上權之意思，不符
    合時效取得地上權之要件。
  (三)再者，原告丁○○於台北高等行政法院91年度訴字第3040號
    判決，亦主張系爭房屋增建之違章建築為其所興建，該違章
    建築占有之系爭土地本即為其所有，益證原告丁○○並非以
    地上權人之意思占有甚明。並聲明：1.原告之訴駁回。2.、
    訴訟費用由原告負擔。
三、兩造不爭執事項：
  (一)原告丁○○、戊○○與訴外人闕梅桂、闕秀育原共有台北市
    大安區○○段○○段29建號，門牌台北市○○區○○路4段44
    號之房屋，應有部分各1/4；原告丁○○另有位於前開44號
    房屋後方，門牌台北市○○區○○路4段30巷7弄3號1樓，未
    辦保存登記之房屋。上開二棟房屋係坐落於台北市○○區○
    ○段1小段291地號土地、同段291-1地號土地上。291、
    291-1 土地原為訴外人闕秀育（原名闕梅玉）所有，88年6
    月間，闕秀育以291、291-1土地全部及44號房屋應有部分
    1/4為擔保向被告乙○借款，並辦妥抵押權設定。嗣因闕秀
    育並未依約清償債務，經本院94年執字第11288號案件強制
    執行後，44號房屋應有部分1/4由訴外人闕梅桂購得，土地
    部分則由被告承受。目前44號房屋之所有權應有部分為原告
    丁○○、戊○○各1/4、訴外人闕梅桂1/2，291、291-1土地
    之所有權則均為被告所有。
  (二)原告向大安地政事務所聲請時效取得地上權登記，被告提出
    異議，經臺北市政府地政處不動產糾紛調處後，認為原告丁
    ○○非以行使地上權之意思占有、原告卻梅桂僅就部分占有
    權利範圍申請時效取得地上權登記，不符時效取得地上權要
    件。
四、被告主張兩造間就本件時效取得地上權爭議，經臺北市政府
    地政處不動產糾紛調處，認為原告不符時效取得地上權之要
    件後，原告並未於調處結果送達後15日內起訴，並於起訴起
    3日內將訴狀繕本送至台北市政府，是以原告本件起訴不合
    法云云，惟查，97年8月11日修正前直轄市縣（市）不動產
    糾紛調處委員會設置及調處辦法第18條（修正後移為第19條
    ）固規定當事人逾期不起訴者，經當事人檢具相關證明文件
    ，以書面陳報該館直轄市，依調處結果辦理，惟此僅指調處
    結果於當事人逾期不起訴時確定，地政機關基於其執掌登記
    業務之職權，應據以辦理登記而言，然因地政機關並無確定
    私權之權，故土地占有人是否因時效取得地上權，如有爭執
    ，仍得提起民事訴訟以求解決（最高法院97年度台上字第
    841號判決參照），是被告以原告逾期未起訴為由主張原告
    起訴不合法，尚無可採。
五、原告主張原告二人業已符合因時效而就291土地取得地上權
    ，權利範圍二分之一之要件，以及原告丁○○因時效而就
    291-1土地取得地上權之要件，可請求為地上權登記，然被
    告對此有所爭執，並於前開調處過程提出異議，是以原告之
    私法上地位有所危殆，且此一危殆可以本院之確認判決而除
    去，從而原告提起本件確認之訴，即屬合法，先予敘明。
六、本件原告係請求就291土地確認原告二人有地上權，應有部
    分二分之一，以及就291-1土地確認原告丁○○有地上權，
    權利範圍全部，茲就原告之請求分別審酌如下：
（一）44號房屋、3號房屋占用291土地、291-1土地現況：
    經本院會同台北市大安地政事務所勘驗結果，44號房屋除已
    登記部分一至四樓外，另有未登記之一至四樓增建與第五層
    增建物，44號房屋占用291土地之範圍分別為第一層占用面
    積109.14平方公尺（如附圖所示A、B、C部分合計）、第二
    層占用面積109.13平方公尺（如附圖所示F、G部分合計）、
    第三層占用面積109.13平方公尺（如附圖所示J、K部分合計
    ）、第四層占用面積105.7平方公尺（如附圖所示L、M部分
    合計）、第五層占用面積79.5平方公尺（如附圖所示N部分
    ）。另291 土地尚有部分為3號房屋占用，3號房屋為二層樓
    未辦保存登記建物，第一層占用291土地面積46.86平方公尺
    （即291土地登記面積156平方公尺，扣除如附圖所示A、B、
    C部分合計109.14平方公尺），占用291-1土地面積45.1平方
    公尺（即如附圖所示D部分83.48平方公尺扣除坐落291土地
    上之46.86 平方公尺，加計如附圖所示E部分8.48平方公尺
    ）；3號房屋第二層占用291土地面積46.87平方公尺（即291
    土地登記面積156平方公尺，扣除如附圖所示F、G部分合計
    109.13平方公尺），占用291-1土地面積45.14平方公尺（即
    如附圖所示H、I部分共92.01平方公尺，扣除坐落291土地上
    之46.87平方公尺。按H部分均坐落於291土地上，複丈成果
    圖註記H部分亦有占用291-1土地部分顯係誤載），此有複丈
    成果圖在卷可稽。依上開建物現況，取各該房屋占用各筆土
    地之最大面積，可知44號房屋僅占用291號土地，占用面積
    109.14平方公尺，3號房屋占用範圍包括291土地46.87平方
    公尺、291-1土地45.14平方公尺。
（二）291土地：
        按291土地分別為44號房屋占用109.14平方公尺，3號房
    屋占用46.87平方公尺（按44號房屋一、二層與3號房屋一、
    二層面積略有差異，故取占用面積最大值合計為156.01平方
    公尺，略逾291土地登記總面積156平方公尺），已如前述。
        查291號土地為訴外人闕秀育於62年4月18日因交換取得
    所有權全部，嗣於96年4月25日因拍賣由被告購得所有權全
    部，此有土地登記簿謄本、大安地政異動索引在卷可考。44
    號於51年7月18日房屋第一次登記時所有權即為原告丁○○
    、戊○○與訴外人闕梅桂、闕梅玉（即闕秀育）共有，應有
    部分各1/4，嗣經歷次買賣、贈與，迄88年3月6日，所有權
    又回復為原告丁○○、戊○○與訴外人闕梅桂、闕梅玉（即
    闕秀育）共有，應有部分各1/4。嗣訴外人闕梅玉（即闕秀
    育）之應有部分經拍賣，為訴外人闕梅桂購得，所有權應有
    部分分別為原告丁○○、戊○○各1/4、訴外人闕梅桂1/2，
    此有建物登記簿謄本、大安地政異動索引在卷可稽。至於3
    號房屋係未辦保存登記房屋，原告丁○○主張為其於50年間
    出資興建，被告對此並未爭執，自堪信為真正。
        按以所有之意思，二十年間和平繼續占有他人未登記之
    不動產者，得請求登記為所有人，本條於所有權以外財產權
    之取得亦有準用，民法第民法第769條、第772條定有明文。
    據此，以行使地上權之意思，二十年間和平繼續占有他人之
    不動產者，固得請求登記為地上權人，惟此仍以占有人係以
    行使地上權之意思，而非基於其他意思（如所有權、租賃、
    借貸等）而占有，始足當之，且此為占有人權利發生之要件
    ，主張因時效取得地上權者就此應負舉證之責。再者，地上
    權為一種物權，主張取得時效之第一要件須為以行使地上權
    之意思而佔有，若依其所由發生之事實之性質，無行使地上
    權之意思者，非有變為以行使地上權之意思而佔有之情事，
    其取得時效，不能開始進行，最高法院64年台上字第2552號
    判例闡釋甚詳。
1.44號房屋部分：
（1）原告戊○○：原告戊○○固係自房屋第一次登記時即為共
     有人，應有部分1/4，惟原告戊○○為42年8月1日生，此有
     戶口名簿在卷可稽，亦即於51年7月18日44號房屋辦理第一
     次所有權登記時，原告戊○○甫滿9歲，衡諸常情，殊難想
     像9歲之幼童可知悉何謂地上權，進而以行使地上權之意思
     占有使用291土地。況且，291土地於44號房屋第一次登記
     之初即為訴外人闕梅玉（闕秀育）所有，而訴外人闕秀育
     係原告丁○○之次女、原告戊○○之姐，此亦有戶口名簿
     在卷可稽，以原告戊○○為姊妹之親，且44號房屋第一次
     登記時闕梅桂亦有所有權應有部分1/4，常情上更難認為原
     告戊○○具有於其姐之土地上行使地上權之意思，而非僅
     出於借用或其他意思。原告並未舉證證明原告戊○○如何
     於44號房屋興建之初即基於行使地上權意思使用291土地，
     復未舉證證明原告戊○○於何時變更為以行使地上權之意
     思而占有291土地，揆諸前揭法條與最高法院判例，尚難認
     為原告戊○○因44號房屋而就291土地業已具備時效取得地
     上權之要件。
（2）原告丁○○：查原告丁○○曾於82年6月30日對闕秀育、戊
     ○○提起本院82年度重訴字第532號不動產所有權移轉登記
     之訴，請求闕秀育將其所購建信託登記於其名下之291、
     291-1土地（即分割前台北市○○區○○段一小段291地號
     土地，面積共202平方公尺，下同）所有權全部及44號房屋
     所有權應有部分1/4所有權變更登記於原告丁○○名下，以
     及請求戊○○將原告所購建信託登記於其名下之44號房屋
     所有權應有部分1/4所有權變更登記於原告丁○○名下。原
     告丁○○於該案件中主張其係與訴外人蘇士奇共同購買土
     地，合併後互相交換而取得291、291-1土地（即分割前291
     地號土地），信託登記於女兒闕秀育名下，並於上開土地
     上興建44號房屋，分別信託登記所有權應有部分各1/4於女
     兒闕秀育、戊○○名下，自52年迄起訴時均由原告丁○○
     將房屋出租予華南商業銀行而收取租金，並由原告丁○○
     負責繳納所有房屋稅、地價稅及管理房地，因原告年事已
     高欲收回該房地，為此起訴等語，嗣兩造於82年8月9日達
     成訴訟上和解，和解內容為原告丁○○同意不請求返還該
     土地及房屋應有部分，但戊○○、闕秀育同意提供上開房
     地供原告出租及收租金，至原告丁○○百年為止，闕秀育
     、戊○○絕不過問租金事宜，且往後出租上開房地時使用
     原告丁○○名義，不用闕秀育、戊○○名義等，業經本院
     依職權調閱本院82年重訴字第532號案件審核屬實。由原告
     丁○○於本院82年重訴字第532號案件中之主張，原告丁○
     ○於該案件進行中顯係認為291、291-1土地均為其出資購
     買，44號房屋亦為原告丁○○出資興建，僅信託登記於女
     兒闕梅桂、闕秀育及戊○○名下，嗣後雖與闕秀育、戊○
     ○達成和解，然觀其和解內容，不僅無一語提及原告丁○
     ○使用291、291-1土地之法律關係，反將291、291-1土地
     全部及44號房屋全部之使用收益權全部歸諸原告丁○○行
     使（亦即該房屋土地均由原告丁○○出租及收取租金，闕
     秀育、戊○○絕不過問，且出租均使用原告丁○○名義）
     ，自難認為原告丁○○於和解成立業已放棄其訴訟中所為
     係291、291-1土地及44號房屋全部實際所有權人之主張，
     改為以行使地上權之意思占有使用291、291-1土地。再者
     ，訴外人闕秀育與台北市稅捐稽徵處間因房屋稅籍事件涉
     訟，於台北高等行政法院以91年度訴字第3040號案件審理
     中，原告丁○○以參加人身份參加該案件被告台北市稅捐
     稽徵處，主張291、291-1土地及44號房屋均為原告丁○○
     實際擁有，僅以闕秀育等人之名義登記，於本院82年重訴
     字第532號案件中，原告丁○○同意291、291-1土地及44號
     房屋不為返還登記，然由原告丁○○使用收益，益證該房
     屋土地實均為原告丁○○所有，乃以避免將來繼承時闕秀
     育仍有繼承權，遂不為移轉回復等語（判決書第7頁第5行
     以下），此有台北高等行政法院以91年度訴字第3040號判
     決可稽，且該案件係於92年12月3日辯論終結，足見原告丁
     ○○既至92年12月3日前開案件辯論終結日止，始終認為44
     號房屋及291、291-1土地皆為自己所有，則44號房屋坐落
     於291土地上自無須地上權或任何使用權源，是以原告丁○
     ○至92年12月3日為止，皆無以行使地上權之意思使44號房
     屋使用291土地。原告丁○○復未另行舉證證明其於台北高
     等行政法院以91年度訴字第3040號案件辯論終結後，就44
     號房屋有何變更為以行使地上權之意思占有使用291土地之
     情事，從而，原告丁○○主張其因44號房屋而就291土地業
     已具備時效取得地上權之要件，要屬無據。
     2.3號房屋部分：
（1）原告戊○○：3號房屋為未辦保存登記建築，原告主張3號
     房屋為原告丁○○出資興建，被告對此並不爭執，自應認
     為3號房屋之所有權屬原告丁○○所有。按地上權係以在他
     人土地上有建築物，或其他工作物，或竹木為目的而使用
     其土地之權，此觀民法第832條之規定自明，是以欲基於時
     效取得地上權，須以其所有之建物、工作物或竹木使用他
     人土地為前提；若僅使用他人所有之建物，縱該建物係坐
     落於他人土地上，該使用人亦無從基於時效取得地上權。
     原告既未主張原告戊○○就3號房屋有所有權，無論原告戊
     ○○是否使用3號房屋，或基於何種法律關係使用3號房屋
     ，均無可能因3號房屋而就291土地具備時效取得地上權之
     要件。
（2）原告丁○○：按原告丁○○於前開台北高等行政法院91年
     度訴字第3040號案件中，主張291、291-1土地皆為其所有
     ，3號房屋亦為原告丁○○於44號房屋興建完成後所興建，
     是以原告丁○○亦為3號房屋之所有權人等語，此有台北高
     等行政法院91年度訴字第3040號判決書在卷可稽（判決書
     第7頁參照）。原告丁○○既至92年12月3日前開案件辯論
     終結日止仍主張3號房屋及291、291-1土地皆為自己所有，
     則3號房屋坐落於291土地上自無須地上權或任何使用權源
     ，是以原告丁○○至92年12月3日為止，顯無以行使地上權
     之意思使3號房屋使用291土地。原告丁○○復未另行舉證
     證明其於台北高等行政法院以91年度訴字第3040號案件辯
     論終結後，就3號房屋有何變更為以行使地上權之意思占有
     使用291土地之情事，從而，亦無從認為原告丁○○因3號
     房屋而就291土地業已具備時效取得地上權之要件。
（三）291-1土地：
          291-1土地係於96年7月4日分割自291土地，分割前所
      有權變動狀況同前述291土地，自分割迄今均為被告所有
      ，此有土地登記簿謄本、大安地政異動索引在卷可考。
          291-1土地上僅有3號房屋坐落，而原告丁○○於前開
      台北高等行政法院91年度訴字第3040號案件中，主張
      291、291-1土地皆為其所有，3號房屋亦為原告丁○○於
      44號房屋興建完成後所興建，是以原告丁○○亦為3號房
      屋之所有權人等語，此有台北高等行政法院91年度訴字第
      3040號判決書在卷可稽（判決書第7頁參照），均如前述
      。原告丁○○既至92年12月3日前開案件辯論終結日止仍
      主張3號房屋及291-1土地皆為自己所有，則3號房屋坐落
      於291-1土地上自無須地上權或任何使用權源，是以原告
      丁○○至92年12月3日為止，顯無以行使地上權之意思使3
      號房屋使用291-1土地。原告丁○○復未另行舉證證明其
      於台北高等行政法院以91年度訴字第3040號案件辯論終結
      後，就3號房屋有何變更為以行使地上權之意思占有使用
      291-1土地之情事，從而，亦無從認為原告丁○○因3號房
      屋而就291-1土地業已具備時效取得地上權之要件。
          至於291-1土地未為3號房屋所占有使用之部分，原告
      丁○○並未舉證證明其有何基於行使地上權之意思而使用
      該部分土地之事實，自亦無從認為原告丁○○可就該部分
      土地因時效而取得地上權。
七、綜上所述，原告請求確認原告二人因時效而就291土地取得
    地上權登記請求權，權利範圍二分之一，以及原告丁○○因
    時效而就291-1土地取得地上權登記請求權，均無理由，不
    應准許，
八、因本案事證已臻明確，兩造其餘主張陳述及所提之證據，均
    毋庸再予審酌，附此敘明。
九、據上論斷：原告之訴為無理由，並依民事訴訟法第三百八十
    五條第一項前段、第七十八條，判決如主文。
中    華    民    國    98    年     3    月    19    日
                  民事第三庭    法  官  陳怡雯
以上正本係照原本作成
如對本判決上訴，須於判決送達後20日內向本院提出上訴狀
中    華    民    國    98    年     3    月    19    日
                                書記官  陳黎諭


司法院資訊處製作；財團法人民間司法改革基金會備份。
